臺灣臺南地方法院刑事裁定　　　　　　　96年度聲判字第29號
聲　請　人　丙○○○
即　告訴人　乙○○
共　　　同　施承典律師
告訴代理人
被　　　告　甲○○
上列聲請人因告訴被告過失致死等案件，不服臺灣高等法院臺南
分院檢察署檢察長駁回再議之處分（96年度上聲議字第594號）
，聲請交付審判，本院裁定如下：
    主  文
聲請駁回。
    理  由
一、本件聲請人以被告涉犯過失致死等罪，向臺灣臺南地方法院
    檢察署（以下簡稱為臺南地檢署）檢察官提出告訴，經該檢
    察署檢察官為不起訴處分後，聲請人不服，聲請再議亦經臺
    灣高等法院臺南分院檢察署（以下簡稱為臺南高分檢）檢察
    長以再議為無理由而駁回再議。
二、聲請交付審判意旨略以：
  (一)本案完整之事實經過，除發生死亡結果之追撞外，之前尚有
    追逐之前段原因事實，茲詳述如次：
    (1)被告於95年9月22日中午12時許，於臺南縣歸仁鄉○○路
      與民族南街路口附近，駕駛車號6080-LE號自小客車，擦
      撞聲請人丙○○○之夫楊連生騎乘且搭載孫女楊靖涵之車
      號YLL- 738號重型機車，被告發生擦撞後揚長而去，楊連
      生因此騎乘機車在後追趕，欲攔下被告，嗣在路上一處檳
      榔攤前，楊連生將被告攔下，楊連生質問被告為何撞人後
      不停車，詎被告仍係不理會楊連生，又逕自將車開走，楊
      連生乃又在後追趕，欲求被告給個交代。
    (2)楊連生追趕被告自小客車至中正南路與中正三街至交岔路
      口，因被告閃避前車而緊急煞車，致在後追趕被告之楊連
      生閃避不及，追撞被告之自小客車，造成楊連生及楊靖涵
      人車倒地，楊連生因此受有第一、第二頸椎骨折之傷害，
      楊靖涵則受有頭部外傷、額頭擦傷、左手擦傷等傷害。被
      告肇事後，仍係逕自駕車離去不理會楊連生祖孫，楊連生
      送醫後則傷重不治。聲請人據此分別提出過失致死及過失
      傷害告訴。
  (二)聲請人提出告訴，臺南地檢署偵查後對被告為不起訴處分，
    其理由略為「足認被告於行經肇事路口時，係因不明機車駛
    入其所行駛之車道內，始緊急煞車，適有行駛於同向後方之
    楊連生，因疏未保持安全距離，未注意車前狀況，而追撞前
    車，則被告之駕駛行為應無過失之可言」聲請人再議後，臺
    南高分檢駁回再議處分書理由略為「被告因遇不明機車由對
    向車道橫跨雙黃線駛入其車道前方之突發狀況，緊急煞車乃
    必要之措施，否則被告勢必撞上該不明機車，嗣雖發生楊連
    生追撞被告而傷重死亡之結果，然如前所述，道路交通規則
    僅規定駕駛人應注意車前狀況，隨時採取必要之安全措施，
    並未規定駕駛人應注意車後狀況，實際上亦無法苛責駕駛人
    應對車後狀況負責；且楊連生駕駛機車行駛於被告後方，依
    規定本應注意車前狀況，與前車間保持隨時可以煞停之距離
    ，其疏未注意上開規定而追撞前車，應為本件車禍肇事原因
    ，被告依規定避煞，其駕駛行為應無過失。」惟不起訴處分
    與駁回再議處分，顯然均未審酌，被告在發生死亡追撞前，
    已先肇事逃逸而讓死者楊連生追趕於後，被告並明知楊連生
    在後追趕之事實。此事實顯現被告製造二車在大馬路上追逐
    ，追逐者法益可能因追逐發生損害之風險。但被告製造風險
    ，卻未盡到風險控管之義務，嗣後因此發生追撞，造成楊連
    生死亡、楊靖涵受傷之結果，被告豈能一點責任都沒有？
  (三)按「對於犯罪結果之發生，法律上有防止之義務，能防止而
    不妨止者，與因積極行為發生結果者同。因自己行為致有發
    生犯罪結果之危險者，負防止其發生之義務。」刑法第15條
    第1、2項著有明文。本件被告於中山路與民族南路口擦撞死
    者楊連生後，曾被楊連生追上攔下，被告不予理會繼續駕車
    離去，故發生死亡追撞前，其顯已明知楊連生在後追趕，欲
    攔下自己駕駛之自小客車。楊連生之所以欲攔下被告之自小
    客車，係肇因於被告先行肇事逃逸。而被告於第1次肇事後
    ，依刑法第185條之4之立法目的，本即有停下車之義務，被
    告未下車而逃逸，其後更知悉楊連生在後追趕時，此時被告
    仍處肇事逃逸中，依刑法第185條之4之精神，應仍有義務停
    車，以防止後車追撞發生傷亡之結果。至少，被告肇事逃逸
    引起受害者之追趕，而2車在大馬路上追逐，顯足以發生追
    撞傷亡之結果，被告駕車逃逸讓楊連生其車追趕之危險前行
    為，已經製造了原本不存在之風險--後車可能因追撞發生傷
    亡，依刑法第15條第2項規定，被告亦有義務控制該風險防
    止其發生--停車以停止追逐。今被告肇事在前，卻飛車讓車
    禍受害者在後騎車追趕，且明知後車在追趕又不停車，而2
    車追趕發生追撞造成傷亡，又非不能預見，則被告對於可預
    見之傷亡，不管係依刑法第185條之4之精神，或刑法第15條
    第2項危險前行為之規定，均有防止其發生之義務，卻疏未
    注意而未防止，繼續開車讓楊連生在後追趕，終致發生楊連
    生因追撞死亡及楊靖涵受傷之結果，被告未停車之不作為，
    自應對爾後之傷亡結果，負起刑責。
  (四)綜上所述，被告對在其車後騎機車追趕之被害人楊連生，負
    有注意防止其因追趕發生法益侵害結果之義務，而當時又無
    何不能注意之情形，其竟疏未注意任令楊連生苦苦追趕而不
    停車，對楊連生終因追撞前車而發生死亡之結果，楊靖涵發
    生受傷之結果，自應負過失致死及過失傷害之罪責云云。
三、按告訴人不服上級法院檢察署檢察長或檢察總長認再議為無
    理由而駁回之處分者，得於接受處分書後10日內委任律師提
    出理由狀，向該管第一審法院聲請交付審判。法院認為交付
    審判之聲請不合法或無理由者，應駁回之。刑事訴訟法第
    258條之1、第258條之3第2項前段，分別定有明文。
四、本件聲請人認被告有過失傷害、過失致死罪嫌，並不服臺南
    地檢署、臺南高分檢之不起訴處分與駁回再議處分，主要係
    以被告於肇事之前，曾與被害人楊連生發生擦撞並逃逸，楊
    連生從後追躡不捨，始有嗣後追撞被告汽車之事故發生，並
    因而肇生楊連生死亡、楊靖涵受傷之結果，乃認被告因前述
    肇事逃逸行為而負有消除風險發生之義務，詎任令被害人楊
    連生持續追趕，而肇事致楊連生死亡、楊靖涵受傷，被告於
    法律上有終止楊連生追趕之義務而不為，自應對上開死亡、
    傷害結果負過失責任云云。經查：
  (一)本件被告所以致被害人楊連生所騎乘機車從後追撞，並生楊
    連生死亡、楊靖涵受傷致結果者，乃其行經臺南縣歸仁鄉○
    市村○○○路○段與中正三街交岔路口時，緊急煞車之行為
    ，對於被告是否涉有刑法第276條第1項之過失致死罪嫌，或
    同法第284條第1項之過失傷害罪嫌，均需針對該行為進行認
    定評價。
    (1)查被告駕駛自小客車於行經肇事路口時，係因不明機車由
      對向車道橫跨雙黃線駛入被告所行駛之車道前方，被告始
      緊急煞車，而騎乘機車行駛於被告同向後方之楊連生因此
      追撞被告所駕自小客車左後保險桿後倒地等情，業經臺南
      地檢署檢察官勘驗肇事現場監視器錄影光碟屬實，並製有
      勘驗筆錄及擷取畫面照片18張附卷可參。足見被告於行經
      肇事路口時，確因不明機車駛入其所行駛之車道前方，始
      緊急煞車。
    (2)按汽車在同一車道行駛時，除擬超越前車外，後車與前車
      之間應保持隨時可以煞停之距離；汽車行駛時，駕駛人應
      注意車前狀況及兩車併行之間隔，並隨時採取必要之安全
      措施，道路交通安全規則第94條第1項、第3項分別定有明
      文。次按所謂信賴原則，指行為人在社會生活中，於從事
      某種具有危險性之特定行為時，如無特別情事，在可信賴
      被害者或其他第三人亦會相互配合，謹慎採取適當行動，
      以避免發生危險之適當場合，倘因被害者或其他第三人之
      不適當行動，而發生事故造成損害之結果時，該行為人不
      負過失責任。依此一原則，汽車駕駛人應可信賴參與交通
      行為之對方，亦將同時為必要之注意，相互為遵守交通秩
      序之適當行為，而無考慮對方將會有違反交通規則之不當
      行為之義務。故汽車駕駛人如已遵守交通規則且為必要之
      注意，縱有死傷結果之發生，其行為仍難認有過失可言。
    (3)依本件相關事證所認定之肇事當時情形，被告因遇不明機
      車由對向車道橫跨雙黃線駛入其車道前方之突發狀況，緊
      急煞車乃屬避免撞上該不明機車之必要措施，嗣雖發生楊
      連生追撞被告而傷重死亡與楊靖涵受傷之結果，然如前所
      述，駕駛機動車輛行駛道路上之人，必須相互信賴對方將
      為必要之注意以遵守交通規則，並迴避事故之發生，每一
      駕駛人因此被課予注意車前狀況，隨時採取必要安全措施
      之義務；至於車後狀況，則須由行駛在後之駕駛人履行前
      述義務以避免或排除。今被害人楊連生所駕駛機車，係行
      駛於被告後方，依規定本應注意車前狀況，與前車間保持
      隨時可以煞停之距離，縱或前車因遇突發狀況而有緊急煞
      車之必要亦然，其疏未注意上開規定而追撞前車，乃為本
      件車禍之肇事原因，而被告依規定煞避，則已盡其注意車
      前狀況並採取必要措施之義務，其駕駛行為則無過失。再
      本件交通事故經送請臺灣省臺南區車輛行車事故鑑定委員
      會及臺灣省車輛行車事故覆議鑑定委員會鑑定肇事原因，
      亦均同此認定。是自難認被告對於本件車禍有何過失，而
      以過失致死、過失傷害罪責相繩。
  (二)聲請人主張被告之過失行為，乃先前與被害人楊連生機車發
    生擦撞後逃逸之行為，認依刑法第185條之4精神，被告有停
    車處理之義務，被告違反該義務，自應就事後楊連生騎車追
    撞致自己傷重死亡、楊靖涵受傷之結果負責云云。惟查：
    (1)被告於警詢與偵訊中，對於被害人楊連生所以騎乘機車從
      後追趕，均僅陳稱係在臺南縣歸仁鄉○○路中山圓環前發
      生糾紛，於警詢中且明白表示當時並未發生車禍。此外除
      並未在場目擊之告訴人即本件聲請人丙○○○遲至95年12
      月11日偵訊，開始主張被告與楊連生機車擦撞外，於偵查
      卷宗內並無任何證據可資證明有該擦撞之事實。縱認被告
      之自小客車確曾與楊連生之機車發生擦撞，卷內更無任何
      事證可以認定楊連生或楊靖涵因該次擦撞而受有任何傷害
      。
    (2)按駕駛動力交通工具肇事，致人死傷而逃逸者，處6月以
      上5年以下有期徒刑，刑法第185條之4固有明文。然觀諸
      其該條之立法理由，係為「維護交通安全，加強救護，減
      少被害人之死傷，促使駕駛人於肇事後，能對被害人即時
      救護，特增設本條，關於肇事致人死傷而逃逸之處罰規定
      。」可知確保交通秩序之維護，減少被害人之傷亡，以促
      進交通之安全，方為本條立法之目的。查本件被害人楊連
      生與被告在前開中山圓環之糾紛，既無任何事證可認被告
      有肇事致楊連生或楊靖涵受傷之情形，依據上揭說明，即
      難依據刑法第185條之4課予被告停車救護之義務。聲請人
      未提出具體事證以說明被告於上揭圓環有何肇事致人死傷
      而逃逸行為，徒以前述法條之精神，主張被告應停車處理
      ，自有未洽。
    (3)退萬步言，縱使被告未停車解決糾紛之行為非是，該不作
      為是否應為楊連生死亡、楊靖涵受傷之結果負責，仍待斟
      酌。按刑法上之過失，其過失行為與結果間，在客觀上有
      相當因果關係始得成立。所謂相當因果關係，係指依經驗
      法則，綜合行為當時所存在之一切事實，為客觀之事後審
      查，認為在一般情形下，有此環境、有此行為之同一條件
      ，均可發生同一之結果者，則該條件即為發生結果之相當
      條件，行為與結果即有相當之因果關係。反之，若在一般
      情形下，有此同一條件存在，而依客觀之審查，認為不必
      皆發生此結果者，則該條件與結果不相當，不過為偶然之
      事實而已，其行為與結果間即無相當因果關係。最高法院
      76年台上字第192號著有判例可資參照。本件被告因駕駛
      行為與被害人楊連生在前述圓環發生糾紛後，未停車處理
      而逕行離去，固屬事實，然被害人楊連生得向該管主管機
      關舉發或告訴，並無自行追躡被告之必要；而於一般情況
      下，被他人追趕者並不必然將遭遇不明機車自對向車道跨
      越雙黃線行駛至前方，而需迴避並緊急煞車之狀況；亦不
      必然於緊急煞車後即受追趕者從後追撞；更難認有追趕者
      追撞後即生第1、2頸椎骨折而死亡結果之可能。是就一般
      情形客觀審查之，被告與被害人楊連生發生糾紛後開車離
      去之行為，並不必皆發生事後之追撞與死傷結果，被告之
      行為與楊連生死亡、楊靖涵受傷，即無相當因果關係存在
      。
    (4)綜上諸點，聲請人以被告擦撞楊連生機車後逃逸之行為，
      認有違作為義務而致被害人楊連生死亡、楊靖涵受傷，因
      此應負過失致死、過失傷害罪嫌之論據，縱採聲請人主張
      而認確有擦撞之事實，被告仍無成立上開罪責之可能，聲
      請人前開主張，即無可採，又聲請調閱臺南縣歸仁鄉○○
      路與民族南路口監視錄影光碟、傳訊證人即臺南縣警察局
      歸仁分局承辦員警黃耀麟，亦無必要，併此敘明。
五、本件被告所以致被害人楊連生機車追撞者，乃為閃避不明機
    車而緊急煞車之行為，而該行為既未違反法定義務，即不能
    認有過失，對於被害人楊連生死亡、楊靖涵受傷之結果，亦
    不能以過失致死、過失傷害罪責相繩；至聲請人主張被告之
    過失行為乃之前與楊連生發生糾紛後逃逸之行為，已有未洽
    ，何況該逃逸行為尚難認違反法定義務或造成風險，與前開
    死傷結果更無相當因果關係。臺南地檢署96年度偵字第7007
    號、第7008號為不起訴處分，以及臺南高分檢96年度上聲議
    字第594號駁回再議聲請之處分，應認均無違誤，聲請人猶
    執前詞，請求裁定交付審判，為無理由，應予駁回。
六、依刑事訴訟法第258條之3第2項前段裁定如主文。
中　　華　　民　　國　　96　　年　　9 　　月　　 4　　日
　　　　　　　　　刑事第十一庭  審判長法　官　陳威龍
                                      法  官  黃欣怡
                                      法  官  吳坤芳
以上正本與原本無異
不得抗告
                                　　　書記官　莊淑雅
中　　華　　民　　國　　96　　年　　9 　　月　　5 　　日
